【裁判字號】    99,台上,4810
【裁判日期】    990730
【裁判案由】    誣告
【裁判全文】
最高法院刑事判決            九十九年度台上字第四八一０號
上  訴  人  台灣高等法院台南分院檢察署檢察官
被      告  甲○○
上列上訴人因被告誣告案件，不服台灣高等法院台南分院中華民
國九十七年七月十六日第二審判決（九十七年度上訴字第五四三
號，起訴案號：台灣台南地方法院檢察署九十七年度偵字第一七
二一號），提起上訴，本院判決如下：
    主  文
原判決及第一審判決均撤銷，發回台灣台南地方法院。
    理  由
本件原判決以公訴意旨略以：被告甲○○於民國八十八年一月二
十二日二十一時許，駕駛車牌號碼ＴＪ－二００二號自用小客車
搭載其妻陳月英，沿國道一號公路由南向北行駛，途經北上一九
二公里遞減至一九０公里處，因不滿乙○○駕駛車牌號碼ＦＺ－
四０八號同向行駛之台灣汽車股份有限公司（下稱台汽公司）國
光號大客車超車，竟於再度超越該大客車後，行駛於大客車前方
，以任意變換車道、減速、煞車、急煞停車之方法，阻擋後面國
光號大客車之前進，致乙○○所駕駛之大客車緊急煞車，並自後
輕微觸撞被告所駕駛之小客車。乙○○打電話報警後，即下車查
看，並等候警員前來處理。詎被告因不滿乙○○向警指稱其任意
變換車道、減速、煞車及急煞停車，阻擋後面來車之行駛等語，
明知乙○○駕車並無致生往來之危險，竟意圖使乙○○受刑事處
罰，於八十八年一月二十三日十時十八分，在內政部警政署國道
公路警察局第三警察隊（下稱國道第三警察隊）員林分隊（下稱
國道員林警察分隊）製作第二次警詢筆錄時，以言詞追加告訴乙
○○涉及公共危險罪名，指稱潘某駕駛系爭國光號行駛於其後方
之時，自後方追撞被告所駕駛之前揭自用小客車而肇事，因認被
告涉犯刑法第一百六十九條第一項之誣告罪嫌云云。經審理結果
，以被告被訴部分既曾經法院判決確定，因而維持第一審諭知免
訴之判決，駁回上訴人在第二審之上訴。固非無見。
惟按：同一案件曾經判決確定者，應諭知免訴之判決，刑事訴訟
法第三百零二條第一款固定有明文。惟所謂案件曾經判決確定者
，係指同一案件曾經實體上判決確定，其犯罪之起訴權業已消滅
，不得再為訴訟之客體；亦即同一案件，曾經實體上判決確定，
依一事不再理之原則，不得再為實體上之判決，倘檢察官再度起
訴，即應諭知免訴之判決，不得再予論科而言。又同法第二百六
十七條規定，檢察官就犯罪事實一部起訴者，其效力及於全部，
係指已起訴之部分及未起訴之部分，均應構成犯罪，並具有實質
上或裁判上一罪關係者而言，若起訴之事實不構成犯罪，縱未起
訴之部分應構成犯罪，根本上既不生實質上或裁判上一罪關係，
即無一部效力及於全部之餘地。經查，被告前於八十八年一月二
十二日晚上八時二十分許，駕駛上揭自用小客車，於國道一號公
路北上一九二公里遞減至一九０公里處，因乙○○所駕駛車牌號
碼ＦＺ─四０八號同向行駛之國光號大客車略撞被告所駕駛之小
客車。詎被告因不滿乙○○向警供稱伊任意變換車道、減速、煞
車及急煞停車，阻擋後面來車之行駛等語，明知乙○○於上開車
禍發生後，並未以「等一下就讓你好看」之言語恐嚇伊，亦未招
來另一輛台汽公司之大客車，停於伊所駕駛之小客車前，倒車擠
小客車，且未將伊推往車道；竟意圖使乙○○受刑事處罰，以恐
嚇及殺人未遂之罪名向台灣彰化地方法院提起自訴，誣指乙○○
犯罪。案經乙○○告訴後，台灣台南地方法院檢察署檢察官認被
告所為涉犯刑法第一百六十九條第一項之誣告罪嫌，因而以八十
九年度營偵字第七七九號提起公訴。嗣經原審法院另案以九十五
年度重上更(二)字第三三八號（下稱前案）判決，認不能證明被告
犯誣告罪，因而諭知被告無罪，於九十六年十月十一日確定在案
，有該案卷可查。而本件九十七年度偵字第一七二一號公訴意旨
，係指被告復於八十八年一月二十三日上午十時十八分，在國道
員林警察分隊第二次警詢中，誣指乙○○駕駛國光號大客車行駛
於其後方之時，自後方追撞伊車而肇事，追加乙○○亦涉犯公共
危險罪嫌，因認被告涉嫌誣告云云，有起訴書附卷可查。又查，
依卷附國道第三警察隊刑事案件偵查卷宗影本（附於原審法院九
十一年度上訴字第一一五六號誣告案卷內，見該卷第一六０至一
七四頁），可知本件擦撞糾紛發生後，雙方至國道員林警察分隊
製作筆錄，於同年一月二十二日二十二時五十分所製作之第一次
警詢筆錄，被告表明欲對乙○○提出恐嚇及殺人未遂之告訴（被
告復於八十八年七月六日具狀向台灣彰化地方法院提出自訴）。
嗣於次日上午十時十八分許，第二次警詢筆錄中被告又指稱乙○
○駕駛上開大客車，自後方追撞其駕駛之小客車而肇事，復追加
對乙○○提出公共危險之告訴等情，此並為被告所不爭執。由上
所載，被告前後二次誣告之犯罪事實及罪名，均不相同；且前案
既經原審法院判決無罪確定，即與本件不生裁判上或實質上一罪
之關係，自無所謂一部效力及於全部之可言。乃第一審判決未予
究明，遽以前案與本件屬同一行為而具實質上一罪之關係，為同
一案件，本件應為前案確定判決效力所及，而為免訴判決，自有
適用法則不當之違背法令；原審未加糾正而予維持，同屬違誤。
檢察官上訴意旨執以指摘，非無理由，應將原判決及第一審判決
均予撤銷，並逕行發回第一審法院更為適法之裁判。
據上論結，應依刑事訴訟法第三百九十七條、第三百九十九條但
書，判決如主文。
中    華    民    國  九十九  年    七    月   三十   日
                      最高法院刑事第九庭
                          審判長法官  邵  燕  玲
                                法官  李  伯  道
                                法官  孫  增  同
                                法官  李  英  勇
                                法官  呂  丹  玉
本件正本證明與原本無異
                                      書  記  官
中    華    民    國  九十九  年    八    月    三    日
                                                      Q

司法院資訊處製作；財團法人民間司法改革基金會備份。
